【裁判字號】    88,自,310
【裁判日期】    890414
【裁判案由】    詐欺
【裁判全文】
臺灣板橋地方法院刑事判決                          八十八年度自字第三一號
    自  訴  人  丙○企業有限公司
    代  表  人  乙○○
    被      告  甲○○
右列被告因詐欺案件，經自訴人提起自訴，本院判決如左：
    主  文
甲○○無罪。
    理  由
一、自訴意旨略以：自訴人丙○企業有限公司與由被告甲○○擔任負責人之宏鎮昌企
    業有限公司（下稱被告公司，位於台北縣蘆洲市○○路一二五號）有生意上之來
    往，之前叫貨、請款均屬正常，詎於民國八十八年六月二十三日，被告要求自訴
    人一定要在同日送貨，自訴人只好趕工將被告所訂之貨送予被告公司，金額共新
    台幣（下同）四萬八千六百五十三元。惟數日後，自訴人即收到被告所委託黃勝
    文律師於八十八年六月二十一日所寄，通知辦理債務登記之律師函，足證被告於
    八十八年六月二十一日前即有未能支付貨款之認識，竟隱瞞該事實，於同年六月
    二十三日一再向自訴人催貨，顯見其故意詐騙自訴人貨物，累計被告公司欠自訴
    人八十八年三、四、五、六月份之貨款，共計四十九萬九千八百零八元，又被告
    事後僅提供三百萬元之存貨及價值約一百萬元之貨車供所有債權人比例清償，而
    未提及其尚可收取之應收帳款，亦見其隱匿財產，無償債之誠意，因認被告涉有
    詐欺罪嫌云云。
二、按犯罪事實應依證據認定之，無證據不得推定其犯罪事實；又不能證明被告犯罪
    者，應諭知無罪之判決，刑事訴訟法第一百五十四條、第三百零一條第一項分別
    定有明文。又按刑法第三百三十九條第一項詐欺取財罪之成立，須以意圖為自己
    或第三人不法所有，以詐術使人將本人或第三人之物交付為要件，且被詐欺人因
    其詐術而陷於錯誤，若其所用方法不能認為詐術，亦不致使人陷於錯誤，即不構
    成該罪，最高法院著有四十六年台上字第二六０號判例可資參照。
三、訊據被告甲○○雖坦承向自訴人訂貨，仍積欠部分貨款尚未清償，及曾委託律師
    發函予債權人以開債權人會議之事實，惟堅持否認有詐欺犯行，辯稱：因於八十
    八年六月間，聽聞世吉水電工程事業有限公司（下稱世吉公司）之支票跳票，認
    其所持有發票日均為八十八年七月、發票人為世吉公司，金額共約八百萬元之支
    票亦會遭退票，將造成公司資金週轉不靈，故向律師請教，律師告知可先開債權
    人會議進行協調，因此請律師發函於八十八年六月二十五日召開債權人會議，欲
    請求債權人幫忙渡過難關，使其仍可繼續經營，未料開會翌日，即有債權人去公
    司搬貨，致使公司無法繼續經營，其並無詐欺之意等語。經查：
    (一)被告所委託之律師於八十八年六月二十一日發函予自訴人，以被告公司受世吉
      公司跳票事件影響，一時資金調度困難，發生財務危機為由，欲於同年月二十
      五日召開債權人會議，然被告仍於同年月二十三日向自訴人訂購共計四萬八千
      六百五十三元貨物之事實，業據自訴人指訴綦詳，並據被告坦承無訛，且有太
      平洋律師事務所八十八年六月二十一日函一份附卷可稽。而世吉公司係於八十
      八年六月十六日開始退票，同年七月十六日經公告拒絕往來，且被告公司於八
      十八年七月間確被世吉公司跳票共八百零六萬九千五百三十元等事實，亦有安
      泰商業銀行中和分行八十八年十月十九日（八八）安和作字第一０七三號函、
      德倫聯合律師事務所八十八年七月二十六日函各一份及以世吉公司為發票人之
      支票及退票理由單各十張在卷可參，是被告辯稱：因認會遭世吉公司跳票，而
      於八十八年六月間即先召開債權人會議等語，應堪採信。
    (二)又被告於八十八年六月二十五日召開債權人會議之目的係要求債權人能延期請
      款，以利其繼續經營，後因債權人去被告公司搬貨致使被告無法繼續經營，而
      於八十八年七月十九日又召開一次債權人討論如何清償等情，業據被告供述綦
      詳，核與證人即債權人洪明芳、王志偉所證述之情節相符，並有太平洋律師事
      務所八十八年七月五日函及被告所提之宏鎮昌企業有限公司債權人會議記錄各
      一份附卷可參，足見被告所稱：仍欲繼續經營等語，亦值採信。
    (三)再被告公司之支票係自八十八年七月五日開始退票，並於八十八年八月六日拒
      絕往來等情，有台灣省合作金庫北三重支庫八十八年八月三十日合金北重存字
      第三五九０號函一份在卷可參。而證人洪明芳亦證稱：之前被告公司付款均正
      常，於八十八年七月開始跳票等語。復參諸自訴人所提以被告公司為發票人，
      後遭退票之支票二紙，發票日期亦為八十八年七月十日、八十八年八月十日，
      是被告所稱：因遭世吉公司退票致資金週轉不靈等語，應堪採信。
    (四)況自訴人於偵查中稱：其係從八十六年底開始與被告公司來往等情，則被告於
      八十八年六月二十三日向自訴人訂貨，自無施用詐術可言。雖被告於八十八年
      六月二十三日向自訴人訂貨之時，已知於八十八年七月間會因遭世吉公司跳票
      而使公司資金調度困難而陷於週轉不靈之情形，然被告之所以召開債權人會議
      之目的即係為了與債權人協調緩期清償，以利公司繼續經營，後因債權人至被
      告公司搬貨，始導致被告公司無法繼續經營等情，已如前述，足見被告於八十
      八年六月二十三日向自訴人進貨之目的即係為了繼續經營公司，並無於進貨之
      初有不欲清償之不法所有之意圖，否則其何須於進貨之前的八十八年六月二十
      一日即委託律師發函告知自訴人其將因遭世吉公司退票而陷於週轉不靈，大可
      於所開予自訴人發票日為八十八年七月十日之支票跳票後，再行處理。
    (五)至被告公司八十八年五、六月之應收帳款共計三百三十一萬六千九百四十元，
      其中大部分，係用以清償向台灣省合作金庫及台灣中小企業銀行之支票借款等
      情，有被告所提之應收帳款明細、借據契約、週轉金借款契約各一紙在卷可憑
      。而被告公司自八十八年七月三日至八十八年八月十六日共清償台灣中小企業
      銀行仁愛分行共四百零七萬元，自八十八年七月六日至八十八年八月四日共清
      償五十三萬五千元之事實，亦有台灣中小企業銀行仁愛分行八十九年二月二十
      九日八九仁愛字第五六０號函及台灣省合作金庫北三重支庫八十九年三月三日
      合金北三重放字第八六七號函各一份復卷可參。雖被告公司清償合作金庫及台
      灣中小企業銀行借款總額高於被告所提出應收帳款明細之總金額，可見被告所
      提之應收帳款明細之總金額有誤，然被告既於八十八年七月間至八十八年八月
      間陸續清償上開二銀行借款共四百多萬元，即足證明被告並非隱匿應收帳款部
      分之財產，僅將其事後所收之應收帳款大多先用於清償銀行借款，以致債權人
      所得分配之財產較少而已，並不足以認定被告向自訴人訂貨之初，即有不還款
      之意。
    (六)綜上所述，被告係因欲繼續經營公司，始於八十八年六月二十三日仍向自訴人
      訂貨，雖其訂貨之初未向自訴人告知其將於八十八年七月間遭世吉公司退票八
      百餘萬元，然由其於八十八年六月二十一日即委託律師發函向自訴人說明將遭
      退票，希望開債權人會議商請債權人延期請款等情觀之，可見其並無刻意隱瞞
      之意，且其訂貨之初並無不欲清償之不法所有意圖，僅因事後債權人不同意延
      期清償至被告公司搬貨，致使被告無法繼續經營，再加上世吉公司跳票八百多
      萬，導致週轉不靈而無法清償自訴人，是本件純屬民事債權債務之糾紛，與刑
      事詐欺刑責無涉。此外，復查無其他積極證據，足認被告涉有自訴人所指訴之
      詐欺犯行，自屬不能證明其犯罪，依法應為被告無罪之諭知。
據上論斷，應依刑事訴訟法第三百四十三條、第三百零一條第一項，判決如主文。
中      華      民      國    八十九    年      四      月     十四     日
                                  台灣板橋地方法院刑事第五庭
                                      法  官  李世華
右正本證明與原本無異。
如不服本判決，應於判決送達後十日內，向本院提出上訴狀。
                                      書記官  卓聖智
中      華      民      國    八十九    年      四      月     十七     日


司法院資訊處製作；財團法人民間司法改革基金會備份。
